【裁判字號】    89,易,4850
【裁判日期】    900227
【裁判案由】    詐欺等
【裁判全文】
臺灣高雄地方法院刑事判決                        八十九年度易字第四八五號
    公  訴  人  臺灣高雄地方法院檢察署檢察官
    被      告  丙○○
    選任辯護人  郭國益
右列被告因詐欺等案件，經檢察官提起公訴（八十九年度偵字第一四二００號），本
院判決如左：
    主  文
丙○○連續意圖為自己不法之所有，以詐術使人將本人之物交付，處有期徒刑陸月，
如易科罰金，以佰元折算壹日；又連續意圖為自己不法之所有，而侵占自己持有他
人之物，處有期徒刑貳月，如易科罰金，以佰元折算壹日。應執行有期徒刑柒月，
如易科罰金，以佰元折算壹日。
    事  實
一、緣丙○○與甲○（所涉詐欺犯行業經檢察官另為不起訴處分）二人需錢週轉，雙
    方言明丙○○借用新台幣（下同）二十萬元，甲○借用三十萬元，乃於民國八十
    六年十二月間，由丙○○出面向其等之友人丁○○借貸，丁○○惟恐日後礙於情
    面不易追討，遂同意丙○○以其妹乙○○名義佯裝借貸五十萬元，由甲○簽發付
    款人為高雄區中小企業銀行林園分行、發票日八十七年二月十一日、票面金額五
    十萬元、票號ＨＥＣ0000000號之支票一紙予丙○○，囑其轉交予乙○○
    收執（甲○誤為貸與人係乙○○，實為丁○○所出借），丙○○再開立一張面額
    二十萬元本票予甲○收受質押。嗣支票屆期甲○欲續借款項，乃於上開支票上更
    改發票日期為八十七年三月十一日，而此時丙○○因缺錢急用，竟意圖為自己不
    法之所有，向甲○謊稱該支票已遺失，其妹乙○○要求重新簽發支票以供擔保，
    並委託不知情之乙○○打電話予甲○，以證實確有此事，致甲○陷於錯誤而另行
    開立同一付款人、同面額、發票日八十七年六月十一日、票號ＨＥＣ00000
    00號支票一紙予丙○○收受轉交，丙○○再持甲○新簽發之支票交予丁○○，
    以換回原先所交付之票號ＨＥＣ0000000號支票。而丙○○於八十六年十
    二月底，至高雄縣林園鄉○○村○○○路一六九巷十五號戊○○住處，亦基於意
    圖為自己不法所有之犯意，佯稱其受甲○委託出面欲調借五十萬元，願付月息二
    分利息，二個月後即刻償還云云，致戊○○不疑有詐，陷於錯誤，而應允如數借
    與四十八萬元（五十萬元預扣二萬元利息），復於八十七年二、三月間持換回之
    前開票號ＨＥＣ0000000號支票予戊○○收執。嗣支票屆期，丙○○請求
    戊○○勿提示支票，並謊稱甲○標下互助會後即將清償借款，戊○○不疑有他，
    而答應暫緩催討，詎事後未見丙○○有任何還款之表示，乃於八十八年二月間向
    丙○○催討借款，丙○○為能應付戊○○之催促，乃另行意圖為自己不法之所有
    ，並基於概括犯意，先向甲○表示其妹乙○○在催討借款，甲○聞言即於八十八
    年二月十三日支付五萬元予丙○○，請其轉交清償，丙○○明知該款項乃係甲○
    交付用以清償對丁○○之欠款，竟易持有為所有之意思遂將該五萬元款項侵占入
    己，並交付予戊○○，用以償還其所借之債務，且騙稱甲○聲稱先清償五萬元，
    其後每月分期償還五萬元，直至清償完畢云云，戊○○不疑有他，又應允之；又
    自八十八年二月間起至同年四月間止，丙○○未將甲○囑其轉交之每月利息五千
    元（本為每月利息六千元，甲○認已償還五萬元，遂將利息減為五千元）交予丁○○，而謊稱：甲○不好找人，利息未付云云，將三個月利息共計一萬五千元侵
    占據為己有，致使丁○○誤以為甲○借款有意不清償，乃打電話予甲○，稱其持
有甲○所簽發之票號ＨＥＣ0000000號支票一張，甲○遂邀丁○○、丙○○會面，問明原委，而改由甲○直接將利息付予丁○○。又丙○○未依約分期償
    還借款予戊○○，戊○○於再三催討無著之下，乃打電話予甲○，告知其持有票
    號ＨＥＣ0000000號支票一紙，甲○聞言，心覺事有蹊蹺，遂夥同丁○○
    及戊○○至丙○○住處詢問，始知悉上情。
二、案經戊○○訴請台灣高雄地方法院檢察署檢察官偵查起訴。
    理  由
一、訊據被告丙○○對於右揭時、地與證人甲○共同向第三人丁○○借款五十萬元，
    由甲○開立票號ＨＥＣ0000000號支票一紙（下稱第一支票）予被告轉交
    丁○○收執，後由被告甲○重新簽發票號ＨＥＣ0000000號支票一張（下
    稱第二支票）交付予被告，以換回前開票號ＨＥＣ0000000號支票，被告
    因向告訴人戊○○借款五十萬元，乃交付前揭換回之票號ＨＥＣ0000000
    號支票予告訴人戊○○作為擔保，嗣支票屆期不獲付款，被告乃佯稱待甲○標取
    互助會後即刻清償借款，後告訴人戊○○催討甚急，被告遂向甲○拿取五萬元以
    償還戊○○一情坦承不諱，惟矢口否認涉有何詐欺取財及侵占犯行，辯稱：起初
  我與甲○二人急需用錢，我需用二十萬元，甲○三十萬元，乃由甲○開立一張面
    額五十萬元之支票交予我，持之向丁○○借款五十萬元，因丁○○不願甲○知道
    其係金主，乃聲稱是向我妹乙○○借貸，我再簽發一紙面額二十萬元本票予甲○
    收受質押，嗣支票屆期，甲○重新開立另張支票以換回到期之支票，而我因急需
    用錢，又向戊○○先借款五十萬元，再持換回之到期支票予戊○○質押，我當時
    係向戊○○說我要用錢，詹女叫我拿一張票給她質押，我並沒有說是甲○要借，
    只是將甲○簽發之支票暫時質押給詹女，待日後再付款換回，並非假借甲○名義
    向詹女詐騙；後丁○○告訴我支票遺失，要甲○重新簽發支票，甲○重開新支票
    後，丁○○又找到舊支票，我再持甲○開的新支票向黃女換回舊支票，我所說舊
    支票曾一度遺失之事確係屬實，絕非謊稱，又因戊○○急需用錢，我遂將甲○欲
    償還丁○○之五萬元先挪用交予戊○○，至於甲○給付丁○○之利息我均有轉交
    ，後來我因身體不適，未向甲○收取利息，丁○○才找上甲○催討，我未繳交利
    息予丁○○，但亦未向甲○拿取利息云云。
二、惟查：
（一）右揭犯罪事實，業據告訴人戊○○及證人甲○於偵查及審理時供述甚詳，並經
      證人丁○○於偵查及審理時到庭證述明確，復有票號ＨＥＣ0000000號
      、ＨＥＣ0000000號支票二紙及其支票存根二紙附卷可稽。而有關被告
      究係先向告訴人戊○○或先向證人丁○○借款，以及被告係持何紙支票向詹女
      、黃女借款，有無換票等事實，告訴人戊○○雖有不同意見，認被告係先於八
      十六年十二月底以甲○欲借款為由向其取得五十萬元借款，並交付第一支票予
      其收執，後被告再以上開支票遺失為由另於八十七年三月持甲○簽發之第二支
      票向丁○○以甲○要借款為由詐借五十萬元，然被告自始至終即一再供稱係持
      第一支票先向證人丁○○借款五十萬元，再持第二支票向丁○○換回第一支票
      後，復持第一支票向告訴人戊○○收執，證人甲○亦陳稱係先簽發第一支票向
      丁○○借款（但借款當時甲○誤認係向乙○○借款），後經被告告知第一支票
      遺失，始簽發第二支票交付被告，按被告乃係本件犯罪之行為人，故有關其借
      款時間之先後及有無換票一事，被告本人應最為清楚，且此事實對被告犯行是
      否成立亦無影響，被告實無顛倒事實之必要，況證人甲○上開陳述又與被告所
      述一致，而告訴人於本院審理時亦陳稱：被告向伊借款五十萬後，伊一直催她
      ，隔了一個多月，被告才拿這張支票給伊等語（見本院八十九年十二月五日筆
      錄），與被告所供借款先後及換票時間亦大致相符，故本院認定被告所述之先
      向丁○○借款之事實為真。
（二）證人甲○所以簽發第二支票之原因乃係被告告知甲○第一支票遺失，且甲○亦
      向乙○○求證一節，迭據甲○於偵查及審理時陳述甚詳，並經證人即被告之妹
      乙○○於偵查及本院中到庭證稱：「我受丙○○所託，打電話予甲○，告知其
      支票遺失，要其重新簽發支票」等語明確，足認被告確曾向甲○謊稱支票遺失
      ，致使甲○陷於錯誤，而重新開立另張支票予被告，被告再持第二支票予丁○○以換回第一支票，復持換回之支票交告訴人戊○○收執。雖證人丁○○於偵
      查時曾證稱有告知被告支票遺失後來又找到等語，然據丁○○所述，伊係將第
      二支票交給被告更改日期後，於八十七年十二月份始發現支票遺失，並告知被
      告可否請甲○出具證明，惟黃女事後又找到支票（見偵卷八十九年七月十一日
      訊問筆錄），可知黃女向被告告知支票遺失之時間係遠在被告向甲○告知支票
      遺失之後，兩者為完全不相干之事，被告確係向甲○謊稱支票遺失以騙取甲○
      重開支票無訛。
（三）被告於偵查中已多次自承其向告訴人戊○○借款時係表明甲○要借款等語，此
      陳述亦與告訴人所指述者相符，故其於本院審理時始改稱當時向告訴人借款時
      係稱自己要用云云，顯為事後圖卸之詞，不足採信。參以金錢借貸之借用人為
      何人，涉及將來償債之可能性，對貸與人而言係斟酌借貸與否之關鍵點，今被
      告向告訴人佯稱甲○欲借款，並於嗣後持甲○名義所簽發之支票交告訴人收執
      以作借款擔保，顯然即以詐術使告訴人誤為借款人為甲○而非被告，而如數貸
      與款項，並於支票屆期未獲付款時，又向告訴人謊稱甲○即將標取互助會以清
      償借款，而丁○○又於偵查中證述被告積欠其一千餘萬元債務，是被告借貸時
      ，早陷於無資力不能支付之狀態，竟隱瞞此事實，向告訴人戊○○騙稱係甲○
      要借款五十萬元，又交付甲○名義支票予告訴人戊○○，且事後非但分文不還
      ，另將甲○欲償還第三人丁○○之五萬元挪用交付予告訴人詹華，是被告意圖
      為自己不法之所有，詐取告訴人借款五十萬元之犯行，已甚灼然。
（四）按刑法三百三十五條之侵占罪，以意圖為自己或第三人不法之所有，而擅自處
      分自己持有之他人所有物，即變更持有之意思為不法所有之意，為其構成要件
      （最高法院四十一年台非字第五七號判例參照）。本件被告將甲○所交付欲清
      償丁○○之款項五萬元，轉交付給告訴人以清償實際上係其本身對告訴人之欠
      款一情，已如前述，是被告明知其所持有之五萬元非自己之物，竟將該五萬元
      挪為己用而擅自處分，其有變更持有為不法所有之意思甚明，雖甲○當時係將
      該五萬元交付給乙○○（因甲○誤以為係向乙○○借款），再由乙○○轉交給
      被告，甲○並不知實際金主係丁○○，然甲○本身之認知並不影響被告主觀之
      犯意，今被告明知該五萬元係甲○交付以清償對丁○○之借款，仍挪做他用，
      實已該當刑法上侵占罪之構成要件，要不能以甲○主觀上對實際金主認知錯誤
      而影響被告侵占犯行之成立。
（五）又甲○於偵查中曾供陳：「每月應給付予丁○○之利息均有交付予丙○○，僅
      偶而會遲延二、三天，但絕不會拖至翌月，直至丁○○打電話予我，聲稱我不
      好找人且利息未付，我覺奇怪，始將事情原委告知丁○○」等語，而證人丁○○於偵查中亦到庭證述：「事發之前，丙○○已三個月未交付利息，我向其催
      討時，丙○○聲稱甲○不好找人，利息未交付予其轉交，我乃直接找甲○索討
      ，始發現五十萬元非全部由甲○借貸，而是甲○三十萬元，丙○○二十萬元，
      後來我即直接向甲○收取利息」等語，足證甲○確實按月交付利息予被告託其
      轉交，被告從中侵吞中飽私囊無訛。至於證人丁○○雖於八十九年六月十二日
      偵訊時證稱：利息付到四月份就未付等語，然其嗣後在八十九年九月二十一日
      偵訊筆錄時改稱：自八十八年二月份開始未收到利息直至四月份去找甲○要利
      息等語，經核黃女在後之證詞與甲○所述相符，應認黃女先前證詞因時間久遠
      而一時記憶有誤，自難僅憑該次證詞而為被告有利之認定。是被告辯解未騙取
      甲○重新開立另張支票，而係支票到期換票，且未侵吞三個月利息之詞，無非
      事後卸責之詞，委無足採，本件事證明確，被告罪嫌應堪予認定。
三、核被告所為，係分別犯刑法第三百三十五條第一項之侵占罪及同法第三百三十九
    條第一項之詐欺取財罪。查被告向戊○○佯稱甲○欲借款而行騙之時間，係在八
    十六年十二月底，而被告先向甲○騙稱支票遺失，需重新簽發另張支票，復持新
    開立之支票向第三人丁○○換回原支票，再持原支票交告訴人戊○○收執之時間
    係在八十七年二、三月間某日，被告會向甲○騙取第二支票，係因告訴人戊○○
    催款孔急，被告為緩和告訴人之情緒而為，顯非基於向告訴人借款時之詐欺犯意
    接續行之，是公訴人認被告上開二詐欺行為係接續犯，容有誤會。按被告先後數
    次詐欺、侵占之犯行，均時間緊接，所犯罪名相同，顯均係基於概括犯意反覆為
    之，為連續犯，均應以一罪論。又被告所犯上開二罪，犯意各別，行為互殊，應
    分論併罰。爰審酌被告犯罪之動機、目的、方法，所得不法財物之數量等一切情
    狀，分別量處如主文所示之刑，併定其應執行刑，同時諭知易科罰金之折算標準
    ，以示懲儆。
據上論斷，應依刑事訴訟法第二百九十九條第一項前段、刑法第五十六條、第三百三
十九條第一項、第三百三十五條第一項、第四十一條第一項、第二項、第五十一條第
五款，罰金罰鍰提高標準條例第一條前段、第二條判決如主文。
中      華      民      國      九十      年      二    月    二十七    日
                                  臺灣高雄地方法院刑事庭
                                      法  官    吳  宏  榮
右正本證明與原本無異。
如不服本判決，應於判決送達後十日內，向本院提出上訴狀。
                                      書記官    呂  怜  勳
中      華      民      國      九十      年      二    月    二十七    日
附錄本案論罪科刑法條：
刑法第三百三十九條第一項
意圖為自己或第三人不法之所有，以詐術使人將本人或第三人之物交付者，處五年以
下有期徒刑、拘役或科或併科一千元以下罰金。
刑法第三百三十五條第一項
意圖為自己或第三人不法之所有，而侵占自己持有他人之物者，處五年以下有期徒刑
、拘役或科或併科一千元以下罰金。


司法院資訊處製作；財團法人民間司法改革基金會備份。
